臺灣高等法院民事判決
                                     108年度重上字第44號
上  訴  人  林惠真  

            林惠華  
共      同
訴訟代理人  蘇奕全律師
複 代理 人  薛祐珽律師
            王朝正律師
            邱柏青律師
上  訴  人  詹蔣美妹


            詹勳義  
上二人共同
訴訟代理人  詹瑞玲  

            詹勳偉  
上  訴  人  寶島開發管理顧問有限公司

法定代理人  張羿嫻  
訴訟代理人  張純芳  
上  訴  人  黃月琴  

訴訟代理人  劉宏邈律師                        
上  訴  人  陳定國  

兼 上一 人
訴訟代理人  周翠女  
上  訴  人  盧阿芳（盧孝友之承當訴訟人）

            鄔自財  
上五人共同
訴訟代理人  倪映驊律師
            陸詩薇律師
上  訴  人  崔婉慧  

被 上訴 人  國防部政治作戰局

法定代理人  簡士偉  
訴訟代理人  林志宏律師
複 代理 人  楊翕翱律師
上列當事人間請求拆屋還地等事件，上訴人對於中華民國107年
8月27日臺灣臺北地方法院106 年度重訴字第1337號第一審判決
提起上訴，被上訴人並為訴之追加，本院於111年3月1日言詞辯
論終結，判決如下：
    主  文
原判決關於命上訴人寶島開發管理顧問有限公司給付超過新臺幣
壹拾萬元本息，及命其餘上訴人為給付部分，及各該部分假執行
之宣告，暨除確定部分外之訴訟費用裁判，均廢棄。
上開廢棄部分，被上訴人在第一審之訴及假執行之聲請均駁回。
被上訴人追加之訴及假執行之聲請均駁回。
第一審訴訟費用除確定部分外，及第二審含追加之訴訴訟費用，
均由被上訴人負擔。
    事實及理由
壹、程序方面：
一、原審判命上訴人拆除之坐落臺北市○○區○○段0○段00地號土地
    （下稱系爭土地）上，門牌為臺北市○○區○○路000巷0號、4-
    1號雙拼區分所有建物（以下合稱系爭建物，其內各區分所
    有建物以下逕稱門牌號碼及層次），有構造及使用上與整棟
    建物不可分之共用梯間及水塔，即原判決附圖（下稱附圖）
    所示c1、c2部分，乃屬系爭建物全部區分所有人即已提起上
    訴之林惠真、林惠華、詹蔣美妹、黃月琴（以下合稱林惠真
    等4人），及未提起上訴之原審共同被告崔婉慧、鄔自財、
    陳定國、周翠女、盧孝友（以下合稱崔婉慧等5人，並與林
    惠真等4人合稱林惠真等9人）所共有。拆除該共用梯間及水
    塔，應由上開全體區分所有人為之，始得謂有拆除之權能。
    被上訴人訴請拆除該共用梯間及水塔，訴訟標的對上開全體
    區分所有人必須合一確定，林惠真等4人對於原審判決命伊
    拆除該共用梯間、水塔部分所提之上訴，效力及於崔婉慧等
    5人，應併列該5人為上訴人。又被上訴人訴請上開區分所有
    人拆除其專有部分、金屬水塔及共用部分，係主張各該部分
    一體佔用系爭土地，並本於民法第767條第1項前段規定之單
    一訴訟標的而為請求。為求裁判結果之一致性及達到統一解
    決紛爭之目的，該訴訟標的不宜分就專有部分及共用部分割
    裂處理，且依系爭建物之構造觀察，上下樓層在拆除上亦有
    事實上之牽連關係。原審判決命拆除該共用部分返還所佔用
    之土地視同上訴，與其一體之專有部分、頂樓加蓋及金屬水
    塔之拆除，及返還該部分所佔用之土地，暨因各該專有部分
    無權占有系爭土地所生不當得利之附帶返還，依民事訴訟法
    第56條第1項第1款規定，亦在視同上訴之範圍。上訴人黃月
    琴撤回其上訴（見本院㈠卷第387頁、㈢卷第47頁），依同條
    項第2款規定，不生效力，其並已表示原審為其敗訴部分全
    部上訴（見本院㈤卷第250頁）。故本件上訴之範圍，包括原
    審判命：①林惠真等9人分別拆除其專有部分、共用部分、頂
    樓加蓋及水塔（即系爭建物全部範圍）並返還佔用之土地；
    ②林惠真等9人給付相當於租金不當得利本息；③詹勳義遷出4
    -1號2樓；④寶島開發管理顧問有限公司（下稱寶島公司）給
    付相當於租金不當得利超過10萬元本息部分。至於原審共同
    被告孫愛素、盧阿芳僅受原審判命遷出4號3樓房屋，並未在
    上開視同上訴之列，亦未提起上訴，非屬上訴人（盧阿芳為
    承當訴訟人），合先敘明。
二、被上訴人之法定代理人於本院審理中，依序變更為黃開森、
    于親文、簡士偉，各據其具狀承受訴訟（見本院㈠卷第205-2
    10頁、㈡卷第387-392、445-450頁），核無不合。
三、訴訟繫屬中為訴訟標的之法律關係移轉於第三人，該第三人
    經兩造同意，得聲請代移轉之當事人承當訴訟，此觀民事訴
    訟法第254條第1項，第2項規定甚明。原上訴人盧孝友於本
    院審理期間之民國111年1月11日，將其所有，為被上訴人基
    於物權請求之標的物即4號3樓房屋所有權，移轉登記予盧阿
    芳。盧阿芳具狀聲明代盧孝友承當訴訟，業經盧孝友與被上
　　訴人同意在卷（見本院㈤卷第103、115、137頁），核與上
　　開規定無不符，應予准許。
四、被上訴人於本院審理中追加請求上訴人鄔自財、陳定國、周
    翠女依序再給付75萬1138元、124萬9282元、85萬9797元，
    及各自「民事訴之追加暨綜合辯論意旨續㈢狀」繕本送達翌
    日起算法定遲延利息，暨依序自106年12月2日、同年月5日
    、同年月5日起，各至拆除4-1號3樓、4-1號4樓及頂樓增建
    物、4號2樓並各返還所佔用土地之日止，按月給付上訴人2
    萬0564元、4萬1128元、1萬8830元。核其主張與原訴基礎事
    實同一，依民事訴訟法第446條第1項、第255條第1項第2款
    規定，應准其追加。
五、上訴人崔婉慧、寶島公司未於言詞辯論期日到場，核無民事
    訴訟法第386 條所列各款情形，爰依被上訴人之聲請，由其
    一造辯論而為判決。
貳、實體方面：　　
一、被上訴人主張：系爭土地為伊所管理之國有土地，遭系爭建
    物無權佔用。系爭建物4號1樓即附圖所示a1房屋，及樓頂如
    附圖所示c3-2金屬水塔，均為上訴人林惠真、林惠華所共有
    ；4號2樓即附圖所示a2房屋，為上訴人周翠女所有；4號3樓
    即附圖所示a3房屋，為原上訴人盧孝友所有（於111年1月11
    日移轉登記予盧阿芳，以下均以盧阿芳為主體）；4號4樓即
    附圖所示a4房屋，於102年5月18日至103年3月16日期間，為
    上訴人寶島公司所有，其後該樓與頂樓加蓋如附圖所示a5鐵
    棚架及c3-1金屬水塔，均為上訴人黃月琴所有；4-1號1樓即
    附圖所示b1房屋，為上訴人崔婉慧所有；4-1號2樓即附圖所
    示b2房屋，為上訴人詹蔣美妹所有，供上訴人詹勳義使用；
    4-1號3樓即附圖所示b3房屋，為上訴人鄔自財所有；4-1號4
    樓即附圖所示b4房屋，及頂樓如附圖所示b5增建物，均為上
    訴人陳定國所有；系爭建物頂樓如附圖所示c2水塔，及公共
    梯廳如附圖所示c1部分，均為林惠真等9人所共有。伊得請
    求林惠真等9人拆除其所有之上開全部地上物，返還佔用之
    土地，及自起訴狀繕本送達翌日前5年起算相當於租金不當
    得利，及請求詹勳義遷出4-1號2樓、寶島公司返還其佔用期
    間相當於租金不當得利等情。爰依民法第767條第1
　　項、第179條規定，求為命㈠林惠真、林惠華自4號1樓即附圖
    所示a1房屋遷出，並拆除該房屋及樓頂如附圖所示c3-2金屬
    水塔，將佔用之土地騰空返還被上訴人，並給付被上訴人64
    萬4508元，及林惠真自106年11月11日、林惠華自107年5月2
    4日起算之法定遲延利息，暨自107年1月1日起至返還上開土
    地之日止，各按月給付被上訴人1萬2062元；㈡周翠女拆除4
    號2樓即附圖所示a2房屋，將佔用之土地騰空返還被上訴人
    ，並給付被上訴人21萬4949元，及自106年11月11日起算之
    法定遲延利息；㈢盧阿芳自4號3樓即附圖所示a3房屋遷出，
    並拆除該房屋，將佔用之土地騰空返還被上訴人，並給付被
    上訴人96萬2695元，及自106年11月9日起算之法定遲延利息
    ，暨自107年1月1日起至返還上開土地之日止，按月給付被
    上訴人1萬8016元；㈣黃月琴自4號4樓即附圖所示a4房屋遷出
    ，並拆除該房屋與頂樓加蓋如附圖所示a5鐵棚架及c3-1水塔
    ，將佔用之土地騰空返還被上訴人，並給付被上訴人81萬23
    61元，及自107年5月24日起算之法定遲延利息，暨自107年1
    月1日起至返還上開土地之日止，按月給付被上訴人1萬9536
    元；㈣崔婉慧拆除4-1號1樓即附圖所示b1房屋，將佔用之土
    地騰空返還被上訴人，並給付被上訴人25萬6446元，及自10
    6年11月10日起算之法定遲延利息；㈤詹蔣美妹自4-1號2樓即
    附圖所示b2房屋遷出，並拆除該房屋，將佔用之土地騰空返
    還被上訴人，並給付被上訴人94萬3273元，及自106年11月9
    日起算之法定遲延利息，暨自107年1月1日起至返還上開土
    地之日止，按月給付被上訴人1萬7653元；㈥詹勳義遷出4-1
    號2樓即附圖所示b2房屋；㈦鄔自財拆除4-1號3樓即附圖所示
    b3房屋，將佔用之土地騰空返還被上訴人，並給付被上訴人
    18萬7785元，及自106年11月9日起算之法定遲延利息；㈧陳
    定國拆除4-1號4樓即附圖所示b4房屋，及頂樓如附圖所示b5
    增建物，將佔用之土地騰空返還被上訴人，並給付被上訴人
    31萬2320元，及自106年11月11日起算之法定遲延利息；㈨崔
    婉慧、詹蔣美妹、鄔自財、陳定國、林惠真、林惠華、周翠
    女、盧阿芳、黃月琴應拆除系爭建物頂樓如附圖所示c2水塔
    ，及公共梯廳如附圖所示c1部分，將佔用之土地騰空返還被
    上訴人，並分別給付被上訴人1萬4465元、7萬2324元、1萬4
    465元、1萬4465元、3萬6162元、3萬6162元、1萬4465元、7
    萬2324元、7萬2324元，及各自106年11月10日、同年月9日
    、同年月9日、同年月11日、同年月11日、107年5月24日、1
    06年11月11日、107年1月1日、107年5月24日起算之法定遲
    延利息；詹蔣美妹、林惠真、林惠華、盧阿芳、黃月琴並應
    各自107年1月1日起至返還上開土地之日止，分別按月給付
    被上訴人1353元、677元、677元、1353元、1353元。㈩寶島
    公司應給付被上訴人19萬6988元，及自107年5月17日起算法
    定遲延利息之判決，並陳明願供擔保，聲請宣告假執行（上
    開㈠至㈩聲明以下合稱一審聲明。原審就此部分為被上訴人勝
    訴之判決，並為准、免假執行之宣告，上訴人提起上訴。其
    餘未繫屬本院部分，不予贅述）。嗣於本院審理中，本於上
    開同一基礎事實，追加相當於租金不當得利之請求數額，而
    求為命鄔自財、陳定國、周翠女依序再給付75萬1138元、12
    4萬9282元、85萬9797元，及各自「民事訴之追加暨綜合辯
    論意旨續㈢狀」繕本送達翌日起算法定遲延利息，暨依序自1
    06年12月2日、同年月5日、同年月5日起，各至拆除4-1號3
    樓、4-1號4樓及頂樓增建物、4號2樓並各返還所佔用土地之
    日止，分別按月給付上訴人2萬0564元、4萬1128元、1萬883
    0元（以下合稱追加聲
　　明）之判決。另陳明願供擔保，聲請宣告假執行。
二、上訴人則以：系爭建物係訴外人謝義於57年間，經當時管理
    系爭土地之軍事機關同意所興建。謝義對該軍事機關基於借
    地建屋之使用借貸契約，可主張有權占有系爭土地，林惠真
    等9人分別自謝義或其合法後手，受讓取得系爭建物各樓層
    之所有權，本於占有連鎖法理，對系爭土地亦有合法占有權
    源。謝義向軍事機關借地建屋，其占有系爭土地之公示狀態
    ，與民法第426條之1規定之承租人相同。謝義雖將系爭建物
    移轉予後手，惟系爭土地始終均為國有，未曾變動，此情況
    與民法第425條之1規範亦相類。故伊自謝義或其後手分別因
    買賣、贈與而受讓取得系爭建物所有權，應可類推適用民法
    第426條之1或第425條之1規定，對被上訴人主張就系爭土地
    有使用借貸關係。伊取得借地建屋之系爭建物區分所有權
　　，情況復與民法第876條建築物拍定人所面對之窘境相仿，
　　亦得類推適用該條規定，視為伊對系爭土地有地上權。且伊
　　分別持有系爭建物各層所有權狀，依國軍老舊眷村改建條例
    第26條規定，應比照原眷戶受財產權之保障，對系爭土地應
    有公法上之占有權源。是伊非無權占有系爭土地。又被上訴
    人於92年12月26日辦理系爭建物住戶身分認定，已認伊或伊
    之前手持有系爭建物所有權狀，可比照原眷戶享有老舊眷村
    改建利益，伊耐心等待，被上訴人卻於沉寂十數年後忽提起
    本訴請求伊遷讓、拆屋還地，顯有違反誠信原則，且已權利
    失效，不得請求。縱可請求，其計算相當於租金之不當得利
    數額亦屬過高等語，資為抗辯。上訴聲明（崔婉慧雖未表明
　　，惟為應合一確定之上訴聲明效力所及）：㈠原判決關於命
    上訴人寶島開發管理顧問有限公司給付超過10萬元本息，及
    命其餘上訴人為給付部分，及各該部分假執行之宣告，暨除
    確定部分外之訴訟費用裁判，均廢棄；㈡上開廢棄部分，被
    上訴人在第一審之訴及假執行之聲請均駁回。
三、系爭土地於41年間登記為國有，管理機關為財政部國有財產
    局，嗣於88年、91年、95年、97年間分別辦理管理機關變更
    為國防部軍務局、國防部總政治作戰局、國防部軍備局、被
    上訴人，嗣未再變更乙節，有臺北市中山地政事務所107年1
    0月4日北市中地登字第1076012255號函可稽（見本院㈠卷第3
    07頁）。系爭建物於57年8月30日由謝義申請取得建築執照
    ，57年10月18日開工，58年7月22日竣工，同年8月7日領得5
    8使字第1219號使用執照。竣工後建物所有權第一次登記之
    所有人均為謝義，嗣分別移轉予後手，歷程為：⑴4號1樓由
    謝義以買賣為原因移轉予訴外人吳連坤、林秋麗，其2人再
    以贈與為原因移轉予林惠真、林惠華共有，應有部分各2分
    之1；⑵4號2樓由謝義以買賣為原因移轉予訴外人周勝業，周
    勝業再以買賣為原因移轉予周翠女；⑶4號3樓由謝義以買賣
    為原因移轉予盧孝友，盧孝友再以調解移轉為原因移轉予盧
    阿芳；⑷4號4樓均以買賣為原因，由謝義移轉予訴外人林清
    賢，林清賢移轉予訴外人曹惠美，曹惠美移轉予寶島公司，
    寶島公司再移轉予黃月琴；⑸4-1號1樓由謝義以買賣為原因
    移轉予訴外人李秀美、吳志清、吳志成共有，該3人再以買
    賣為原因移轉予訴外人陳月仙，陳月仙嗣以買賣為原因移轉
    予訴外人詹雪嬌、詹雪真，其2人再以贈與為原因移轉予崔
    婉慧；⑹4-1號2樓由謝義以買賣為原因移轉予訴外人翁定一
    ，再由翁定一以買賣為原因移轉予詹蔣美妹；⑺4-1號3樓由
    謝義以買賣為原因移轉予訴外人李游阿菊，其再以買賣為原
    因移轉予鄔自財及訴外人鄔長財共有，嗣鄔長財之應有部分
    因拍賣而移轉予鄔自財；⑻4-1號4樓由謝義以買賣為原因移
    轉予陳定國等情，亦有建築執照及使用執照存根（見本院㈠
    卷第361、363頁）、建築改良物登記簿、建物登記謄本、異
    動索引暨異動清冊（見本院㈠卷第365-377、㈤卷第25-61頁）
    可考，且為兩造所無異詞，堪認屬實。被上訴人請求拆屋還
    地及返還不當得利，為上訴人以上開情詞所拒，經查：
　㈠林惠真等9人基於類推適用民法第426條之1規定，就系爭土地
    與被上訴人間存有使用借貸關係。
　⒈謝義申請系爭建物之建築執照時，陸軍總司令部曾發函予主
    管機關臺北市政府工務局，記載「主旨：為本會委員謝義少
    將在台北市○○路000巷0號朱厝崙段興建房屋申請發給建築執
    照，敬請查照。說明：一、附謝義少將興建住宅關係位置圖
    暨興建藍圖各乙份。二、所使用範圍朱厝崙段地號48-9、49
    -18、49-20、43-14、43-15」等詞，有該函文（下稱系爭函
    文，見本院㈢卷第13頁）可考，並經本院調取該建築執照卷
    宗核閱無誤。上開48-9、49-18地號嗣於68年分割合併至43-
    14地號，43-14地號於68年重測後為長春段1小段60地號即系
    爭土地乙節，亦有土地登記簿可查（見本院㈢卷第19-23頁）
    。據此可知陸軍總司令部同意謝義在系爭土地上興建房屋。
　⒉謝義申請建築之型制，為雙併4層共計8戶之公寓，業已載明
    於申請時所附工程設計圖（見本院㈢卷第25頁），衡諸事理
    ，陸軍總司令部出具系爭函文為謝義申請建築執照，應無不
    加聞問之理。且建物樓層、棟數乃得共聞共見之外觀，謝義
    並無可能向陸軍總司令部謊報所建樓房之型制。再依軍事機
    關於57年6月15日填報之「撥配個人眷地建舍款源調查表」
    （見本院㈣卷第491頁）所載當時龍江街229巷4號為78坪建物
    、使用情形為眷舍、據當事人告稱完全私費自建等內容以觀
    ，可知當時4號舊建物係供眷舍使用之已竣工建物，並無申
    請建築執照之需要。稽諸謝義申請系爭建物之建築執照，所
    檢附之切結書記載「具切結人謝義今於本市○○街○○○巷○號（
    原朱厝崙段48-9、49-18、48-4、43-14地號）擬建樓房願遵
    守左列事項：一、本工程基地上原有房屋全部確係本人之所
    有，…於開工前全部拆除決不留存…」等詞（見本院㈣卷第256
    頁）以觀，可知謝義係在龍江街229巷4號舊址，拆除原來78
    坪之4號舊眷舍，原地重建系爭建物，而陸軍總司令部出具
    系爭函文，即在協助謝義申請原地重建系爭建物之建築執照
    。據此足見謝義在系爭土地上興建雙併4層共計8戶之系爭建
    物，顯為陸軍總司令部所明知且同意。被上訴人否認軍事機
    關知悉謝義興建4層8戶建物云云，並不可採。
　⒊依系爭建物申請建築執照及竣工當時之「國軍在台軍眷業務
    處理辦法」第85條規定，眷舍分配以一戶一舍為限（見本院
    ㈠卷第501頁）。系爭建物既為8戶之公寓，且為謝義一人所
    興建，由其取得8戶房屋所有權，顯見該建物並非國軍眷舍
    。此由國防部108年9月24日函文表示：系爭建物非屬軍眷住
    宅之情（見本院㈢卷第375頁），亦可得徵。至被上訴人稱：
    依陸軍總司令部（48）旺昇字第389號令記載「受文者：謝
    委員義」、「一、貴官請撥龍江街土地已奉核定其位置面積
    如附圖…」等語，及陸軍總司令部陸軍作戰研究督察委員會5
    1年6月19日（51）潤演字第457號函記載「一、本會…委員兼
    組長謝義…前奉陸軍總司令部（48）旺昇字第389號令核定撥
    龍江路朱厝崙段48之1、48之2、49、43、44
　　地號内自行建造眷舍。復又奉總司令部（49）北異昇字第04
    1號令於3個月内構建完成。二、該員等於奉到上項飭令後經
    即由各該員自費興工構建並已建築完工遷入居住是實…」等
    語，可知訴外人謝義於48年間曾經軍事機關同意於系爭土地
    自費興建房屋作列入營產管理之國軍眷舍居住使用云云。然
    上開函文所述朱厝崙段48之1、48之2、49、43、44地號，均
    非系爭土地之地號，自與系爭土地上興建系爭建物無涉，
　　被上訴人所陳並不可採。
　⒋基此，堪認系爭建物應屬陸軍總司令部同意謝義在系爭土地
    上興建之自有房屋。而依社會通念以察，陸軍總司令部出借
    系爭土地供謝義興建系爭建物，借貸目的既在供房屋基地使
    用，則必待系爭建物已無使用基地之需要，始得謂依借貸目
    的使用系爭土地完畢。再系爭建物興建時，系爭土地管理機
    關雖登記為財政部國有財產局，惟考諸當時建築法第11條規
    定申請建築執照必須檢附土地權利證明文件，而陸軍總司令
    部於謝義申請系爭建物建築執照時即出具系爭函文作為土地
    權利證明文件；及系爭土地嗣後皆由國防部軍務局、總政治
    作戰局、軍備局等軍事機關管理等情，參互以觀，可知系爭
    土地向由軍事機關支配，則該土地於謝義申請興建系爭建物
    時，應係陸軍總司令部所管理，足堪認定。據此，陸軍總司
    令部出具系爭函文，同意系爭土地供謝義興建系爭建物，就
    謝義使用系爭土地，雙方已成立使用借貸契約，可以確定。
    又系爭土地為國有，所有人始終未曾變更，僅管理機關有所
    更迭，而國有土地向由管理機關代為行使所有權，陸軍總司
    令部以管理機關地位與謝義所成立之使用借貸契約，於事後
    管理機關變更時，該使用借貸契約之權利義務本於貸與人之
    一體性，應遞次移轉於後任之管理機關。被上訴人自97年起
    任系爭土地管理機關，即已繼受陸軍總司令部與謝義間之使
    用借貸關係，亦堪認定。
　⒌借地建屋之使用借貸，於借用人興建之房屋移轉於他人時，
    房屋受讓人對基地之占有權源如何，民法並未規範。審諸民
    法第426條之1規定「租用基地建築房屋，承租人房屋所有權
    移轉時，其基地租賃契約，對於房屋受讓人，仍繼續存在」
    ，乃立法者考量租用基地建築房屋，於房屋所有權移轉時，
    房屋受讓人如無基地租賃權，基地出租人將可請求拆屋收回
    基地，殊有害社會之經濟，為促進土地利用，並安定社會經
    濟，故明定其租賃契約繼續存在，以杜紛爭。循此立法趣旨
    ，於借地建屋之場合，土地借用人移轉其房屋，若房屋受讓
    人無基地之占有權源，亦將發生基地所有人可請求拆屋收回
    基地，致危害社會經濟之弊。基此，本於安定社會經濟及促
    進土地利用之同一規範目的，自有將民法第426條之1規定類
    推適用於借地建屋法律關係，使房屋受讓人得對基地所有人
    主張使用借貸關係繼續存在，以免房屋遭訴請拆除之必要。
    被上訴人雖謂：使用借貸未具有民法第426條之1規定弱勢承
    租人保障之社會性，且為無償契約，不具類推適用之基礎云
    云。然自承租人受讓房屋之人，原非承租人，未必為經濟弱
    勢，民法第426條之1仍賦予房屋受讓人享有原租約之租賃權
    ，實著眼於社會經濟維持與地利保護之公益性，而非基於保
    護承租人之社會性或租賃契約之有償性，故不應以租賃契約
    之社會性與有償性排除第426條之1規定之類推適用。被上訴
    人此部分所論尚不足取。準此，系爭建物為謝義借用系爭土
    地所興建，林惠真等9人直接或輾轉自謝義受讓取得各樓層
    建物所有權，即應類推適用民法第426條之1規定，認其對系
    爭土地之管理機關即被上訴人，得主張系爭土地之使用借貸
    關係繼續存在，並據為占有系爭土地之權源。
　⒍系爭建物既為林惠真等9人所有，僅其有拆除之處分權，其未
    有拆除之意，亦無事證可認系爭建物已失建物之性質而須拆
    除或已滅失，則系爭建物尚有繼續使用系爭土地作為基地之
    需要，系爭土地之使用借貸目的並未終了，甚為明晰，亦不
    因周翠女、盧阿芳、陳定國、鄔自財、崔婉慧將其區分所有
    房屋點交被上訴人而有不同。被上訴人謂：系爭土地之使用
    借貸關係，於謝義將系爭房屋轉讓後手時，即因謝義無以系
    爭土地作為國軍眷舍基地使用以解決居住問題之必要，依借
    用目的已可認使用完畢而消滅云云，並不可採。應認林惠真
    等9人基於類推適用民法第426條之1規定，就系爭土地與被
    上訴人間存有使用借貸關係。
　㈡被上訴人終止系爭土地使用借貸契約，不生終止之效力。
　⒈被上訴人謂：國軍在台軍眷業務處理辦法第102條第1項關於
    「凡未配眷舍，經奉准劃撥營公地或奉准在眷村範圍内自費
    建築之房舍，一律視為營產列管，嚴禁出租或轉讓圖利」之
    規定，乃軍事機關與謝義就系爭土地所成立使用借貸契約之
    條款，可知軍事機關確無許可謝義將系爭土地供第三人使用
    之意。謝義未經系爭土地管理機關同意即將系爭土地提供予
    上訴人或其前手使用，有民法第472條第2款所指「借用人未
    經貸與人同意允許第三人使用」之情事，伊得依該規定終止
    系爭土地使用借貸契約云云。然系爭土地之使用借貸關係因
    類推適用民法第426條之1規定，由上訴人繼受，系爭土地之
    借用人已變更為上訴人，則適用上開民法第472條第2款規定
    ，須上訴人有未經被上訴人同意而允許第三人使用系爭土地
    之情況，始足當之。被上訴人以謝義未經同意將系爭土地供
    上訴人或其前手使用為由，終止系爭土地使用借貸契約，與
    民法第472條第2款規定即有未合，自不生終止之效力。
　⒉被上訴人另謂：系爭土地業經國防部列入國軍老舊眷村辦理
    改建之範圍，按諸國軍老舊眷村改建條例等相關規定，系爭
    土地需配合國防部眷村改建作業收回，以辦理後續系爭土地
    地上物騰空標售處分程序，再將處分得款作為補助原眷戶購
    宅款及充實國軍老舊眷村改建基金之用，此一需用系爭土地
    之情事，發生在謝義就系爭土地成立使用借貸契約之後，為
    使用借貸契約成立當時陸軍總司令部所不可預知，亦符合民
    法第472條第1款所定得終止使用借貸契約之事由，伊並已向
    上訴人為終止之意思表示云云。然民法第472條第1款雖規定
    貸與人因不可預知之情事，自己需用借用物者，得終止使用
    借貸契約。但在借地建屋之場合，因返還土地必先拆除房
　　屋，而房屋價值不斐，倘因土地貸與人隨意需用土地即應拆
    除房屋，對房屋所有人之財產權保障顯然失衡。尤以房屋性
    質為耐久財，使用年限長，出借土地供房屋基地使用，借貸
    期限當與房屋堪用年限等同，在房屋未傾頹損毀或拆除前，
    土地應續供房屋基地使用，應為土地借貸雙方所預期。如任
    由土地所有人但憑主觀對於土地利用之計劃變更，即無視借
    貸雙方預期之信賴保護，而令房屋所有人拆除房屋、返還土
    地，亦難謂與誠信原則相符。以故，在借地建屋之使用借貸
　　，民法第472條第1款所稱「貸與人因不可預知之情事，自己
　　需用借用物」，應不包括貸與人任意變更出借土地計劃致需
    使用土地之情形。準此，被上訴人之上級機關國防部雖將系
    爭土地列為國軍老舊眷村辦理改建範圍，然其將系爭土地由
    眷村改建計劃變更為處分用地，乃自主決定，報由行政院備
    查，此有行政院94年6月14日院臺防字第0940026955號備查
    函可稽（見本院㈢卷第387、399頁）。而本於行政機關一體
    性，國防部之自主決定應視同被上訴人對系爭土地之利用決
    定，則依上開說明，被上訴人任意變更出借土地計劃至需使
    用系爭土地，應非屬民法第472條第1款所稱「因不可預知之
　　情事，自己需用借用物」，即難認其得本於該計劃而依民法
    第472條第1款規定終止系爭土地之使用借貸契約。是其所為
    終止之表示，不生終止之效力。
四、綜上，林惠真等9人基於類推適用民法第426條之1規定，就
    系爭土地與被上訴人間存有使用借貸關係，該使用借貸關係
    未因被上訴人之終止意思表示而消滅，林惠真等9人自得依
    使用借貸關係，對被上訴人主張有權占有系爭土地。黃月琴
    之前手寶島公司，本於相同理由，亦得主張其在102年5月18
    日至103年3月16日為4號4樓房屋所有人期間，對被上訴人有
    使用借貸之占有本權。另詹勳義本於詹蔣美妹之同意而使用
    4-1號2樓，亦不能謂為無權占有。從而，被上訴人主張上訴
    人無權占有系爭土地，獲取相當於租金不當得利，依民法第
    767條第1項、第179條規定，求為如其一審聲明之判決，不
    應准許。原審就此部分為被上訴人勝訴之判決，並為准、免
    假執行之宣告，尚有未洽。上訴意旨指摘原判決此部分不當
    ，求予廢棄改判，為有理由，爰廢棄改判如主文第二項所示
    。被上訴人追加之訴依民法第179條規定，求為如其追加聲
    明所示之判決及假執行之宣告，亦無理由，應併予駁回。
五、本件事證已臻明確，兩造其餘攻擊、防禦方法及所提出之證
    據，經本院斟酌後，認為均不足以影響本判決之結果，自無
    逐一詳予論駁之必要，併此敘明。
六、據上論結，本件上訴為有理由，追加之訴為無理由，依民事
　　訴訟法第463條、第385條第1項前段、第450條、第78條，
　　判決如主文。
中　　華　　民　　國　　111 　年　　3 　　月　　22　　日
　　　　　　　　　民事第十八庭
　　                  審判長法  官  黃明發 
                            法  官  林政佑
                            法  官  賴彥魁
正本係照原本作成。
被上訴人如不服本判決，應於收受送達後20日內向本院提出上訴
書狀，其未表明上訴理由者，應於提出上訴後20日內向本院補提
理由書狀（均須按他造當事人之人數附繕本）上訴時應提出委任
律師或具有律師資格之人之委任狀；委任有律師資格者，另應附
具律師資格證書及釋明委任人與受任人有民事訴訟法第466 條之
1第1項但書或第2項所定關係之釋明文書影本。如委任律師提起
上訴者，應一併繳納上訴審裁判費。
中　　華　　民　　國　　111 　年　　3 　　月　　28　　日

  　　　　　　　　　　　　　書記官  紀昭秀